最高法院刑事判決　　　　　　　　一○○年度台上字第八八號
上　訴　人　鍾漢庭
　　　　　　李簡旭
上 列一 人
選任辯護人　鞠金蕾律師
上　訴　人　陳慶霖　男民國○○年○月○○日生
　　　　　　　　　　身分證統一編號：Ｚ000000000　
　　　　　　　　　　住新北市○○區○○街132號3樓
　　　　　　　　　　（另案在台灣台北監獄新店分監執行中）
上列上訴人等因殺人等罪案件，不服台灣高等法院台中分院中華
民國九十九年八月二十六日第二審更審判決（九十九年度上重更
(一)字第一五號，起訴案號：台灣苗栗地方法院檢察署九十七年度
偵字第一二一三、二三二七、二三三二、二四一八、二九一四號
），提起上訴，本院判決如下：
    主  文
上訴駁回。
    理  由
甲、鍾漢庭、李簡旭部分：
按刑事訴訟法第三百七十七條規定，上訴於第三審法院，非以判
決違背法令為理由，不得為之。是提起第三審上訴，應以原判決
違背法令為理由，係屬法定要件。如果上訴理由書狀並未依據卷
內訴訟資料，具體指摘原判決不適用何種法則或如何適用不當，
或所指摘原判決違法情事，顯與法律規定得為第三審上訴理由之
違法情形，不相適合時，均應認其上訴為違背法律上之程式，予
以駁回。本件原審經審理結果，認上訴人鍾漢庭因綽號「阿光」
之被害人林冠程拒不償還所積欠新台幣（下同）五十八萬餘元貨
款，於民國九十九年二月十九日下午一時三十分許，透過不知情
之莊桂彬聯繫被害人，相約在苗栗縣頭份鎮○○路「麥當勞」速
食店見面，鍾漢庭並邀約上訴人李簡旭一同前往，李簡旭復以電
話邀同上訴人陳慶霖及林展立（林展立部分業經原審以共同剝奪
他人行動自由判處罪刑確定）一同前往處理，被害人依約抵達後
，鍾漢庭、李簡旭（下稱上訴人二人）將被害人帶至對面之「雙
子星檳榔攤」內洽談還款事宜，被害人因無力清償，撥打電話聯
絡其妻徐沛彤並告以如無法償還將被活埋，央求母親劉幸樺先代
為償還，因劉幸樺之前已為被害人代償多筆債務而拒絕，致無從
承諾還款。上訴人二人與隨後抵達之陳慶霖及林展立共同基於妨
害被害人行動自由之犯意聯絡，於同日下午四時許，由鍾漢庭強
令被害人進入林展立所駕駛之小客車內，強行將之載至苗栗縣頭
份鎮「永和山水庫」；陳慶霖駕駛另一部小客車搭載不知情之同
居人陳秋蓮及陳秋蓮之母尾隨在後接應，共同剝奪被害人之行動
自由。約二、三十分鐘抵達「永和山水庫」後，上訴人二人將被
害人帶下車押往鍾漢庭所有停泊於水庫岸邊之塑膠筏上，擬駛至
對岸續行逼其提出償還貨款之方案。林展立因牙痛服藥後躺在車
上休息等候，陳慶霖因搭載親友較後抵達，乃獨自下車自後追趕
，因上訴人二人已將被害人帶上水庫旁之塑膠筏朝對岸出發，遂
立於岸邊觀望。鍾漢庭在塑膠筏上復以「到了對面你就知道」恫
嚇被害人，因當時風浪不小，塑膠筏航行不穩，被害人於其行動
自由被剝奪中，不意失足落入水中，鐘漢庭將塑膠筏折還落水處
，讓被害人之雙手攀附於筏前掙扎。上訴人二人明知當時天氣寒
冷，約僅十四、五度，水溫凜冽，主觀上可預見人浸泡於水中，
有失溫溺斃之危險，彼時竹筏離出發之岸邊較近約僅二、三十公
尺，猶不願立即折返較近之岸邊，亦未協助被害人攀爬抑或直接
將之拉上塑膠筏，或以塑膠筏上之繩索設法套牢，以避免被害人
在水中失溫不支溺斃，而被害人墜落水庫係因其等二人共同先行
之恐嚇及剝奪行動自由所致，依法負有防止被害人死亡之救護義
務，且其等亦有防止之能力，乃竟萌生任被害人溺斃亦不違背其
等本意之殺人不確定犯意，執意讓被害人繼續攀附在塑膠筏頭，
任其泡在水中而繼續駛往對岸，被害人果因水溫冷冽，終致失溫
不支而沉入水中窒息死亡等犯罪事證明確，因而撤銷第一審所為
科刑判決。改判論上訴人二人以共同剝奪他人行動自由共同殺人
二罪（李簡旭為累犯），均各處有期徒刑二年六月及十二年，殺
人罪部分併均為褫奪公權之宣告，就主刑部分均各定應執行有期
徒刑十四年。已詳敘調查、取捨證據之結果及憑以認定犯罪事實
之心證理由，對上訴人二人事後否認犯行之供詞及其等所辯各節
認非可採，亦詳加指駁。從形式上觀察，原判決並無足以影響判
決結果之違法情形存在。鍾漢庭上訴意旨略以：(一)、監聽錄音譯
文係公務員製作之文書證據，依刑事訴訟法第三十九條之規定，
應記載製作之年月日及其所屬機關。本件監聽譯文並未記載製作
日期及製作人所屬機關，亦未經製作人在其上簽名，原審未予調
查，遽認有證據能力，已有應於審判期日調查之證據而未予調查
之違法。又原判決僅以：審酌電話監聽侵害鍾漢庭權益之種類及
輕重、訴訟上防禦不利益之程度、犯罪所生之危害或實害等語，
認定監聽譯文有證據能力，惟並未說明如何符合比例原則，亦有
判決不備理由之違法。(二)、內政部警政署刑事警察局之鑑定書、
測謊鑑定說明書及測謊圖譜分析量化表內容，未記載受測人鍾漢
庭受測時是否同意進行測謊及其當時身心、意識狀態，測謊施測
人蕭志平、圖譜鑑核人林故廷是否具備專業訓練，以及測謊儀器
運作情形及施測環境有無干擾等鑑定經過事項，原審未予調查，
遽認測謊儀器運作良好、測謊相關人員經良好之專業訓練，有判
決不備理由之違法。(三)、原判決認定證人詹約禮、莊桂彬、魏士
芳、陳昱良、陳秋蓮、陳游慧珍、盧明輝等人於審判外之陳述及
書面陳述，均有證據能力云云，惟未說明上開證據係於如何之情
況下作成陳述，已有判決不備理由之違法，且其選任之辯護人是
否因閱卷或經檢察官、法官告知而知悉前揭證據有不得作為證據
之情形，原判決均未說明，復未將擬制同意之法律效果告知當事
人，亦有判決適用法則不當之違法。(四)、審判筆錄內雖記載審判
期日審判長逐一提示卷內證據並告以要旨，惟實際上並未提示或
告以要旨，使其對證據有答辯機會，等同未依法定程序踐行調查
證據，有應於審判期日調查之證據而未予調查之違法。(五)、原判
決先則以：上訴人二人與林展立、陳慶霖共同剝奪被害人之行動
自由；後又稱：陳慶霖趕至「雙子星檳榔攤」與李簡旭會合，而
駕車隨後接應云云。然就其等犯意聯絡，究起於何時？陳慶霖是
否與李簡旭會合，俱未說明，有判決不備理由之違法。(六)、徐沛
彤、劉幸樺分別係被害人之妻子及母親，所為證述當然對上訴人
不利，原判決單憑其等之證述，即認定被害人於「雙子星檳榔攤
」遭上訴人二人恐嚇，而撥打電話求助代為還錢云云，採證顯違
證據法則。矧證人魏士芳於第一審證稱：伊聽到李簡旭等二人與
被害人談話，並無爭吵或妨害自由之行為等語，足見被害人自始
未受到上訴人妨害自由。何況被害人身處公開場所，如受恐嚇理
應求救，卻未求救，劉幸樺、徐沛彤聽聞被害人將被活埋，亦未
報警，均不合常情。原判決徒以：相約地點為有利李簡旭之地緣
關係，魏士芳所證係迴護之詞，不足採信云云，採證殊難謂適法
。原審不採魏士芳之證言，未說明其陳述出於迴護之理由，亦未
於審判期日提示該項證據，剝奪上訴人表示意見之機會，有應於
審判期日調查之證據而未予調查之違法。(七)、原判決於事實欄認
定：陳慶霖較後抵達，隨即獨自下車循路追上上訴人二人，繼則
稱：迨行走約五分鐘，因上訴人二人已帶被害人搭上塑膠筏出發
，陳慶霖則站立於水庫塑膠筏出發處之岸邊觀望云云，則陳慶霖
顯未在「永和山水庫」趕上鍾漢庭等人，判決事實認定前後不吻
合。原判決既認定上訴人二人將被害人押至水庫旁塑膠筏，則於
未釋放被害人之前，妨害自由之犯行仍持續中，陳慶霖亦明知被
害人被帶至「永和山水庫」，則原判決認定陳慶霖僅就被害人自
「雙子星檳榔攤」被帶至塑膠筏之前，負妨害自由之責云云，自
有事實與理由矛盾之違法。(八)、被害人落水後，上訴人即折返讓
其攀附於塑膠筏之前緣，已經施加救護，上訴人二人之身形均較
被害人為瘦小，當時風浪又大，實無從將被害人拉上塑膠筏，被
害人事後鬆手沈入水中，上訴人亦告知李簡旭以木條及繩索拋向
被害人落水之處，足見業已施以適當之救護。又原判決認定：被
害人係失溫不支而溺水死亡云云，惟未調查及說明正常人浸泡於
何種水溫下，會失溫不支而沈入水中溺斃，有應於審判期日調查
之證據而未予調查及不備理由之違法云云。李簡旭上訴意旨略以
：(一)、原判決先則認定：證人徐沛彤、劉幸樺於九十七年三月十
一日之證詞陳述無證據能力，嗣又稱：其等二人於偵查中所證被
害人不會游泳等語，有證據能力云云，有判決理由矛盾之違法。
(二)、原判決認定：上訴人二人向被害人恫稱：「如不還錢，將帶
去活埋」云云，資為上訴人有妨害被害人自由犯行之憑據，惟未
說明恫嚇之語言出自何人，亦未說明上訴人係如何剝奪被害人之
行動自由及所憑之證據，有判決不備理由之違法。(三)、被害人落
水後，上訴人二人即將塑膠筏折返，讓被害人抓住塑膠筏前緣施
以救助，且係因被害人身材壯碩，致其等無法拉上竹筏，原判決
認其等未施以救助云云，採證違反證據法則。再者，上訴人於被
害人未能攀住塑膠筏，再次沒入水庫時，即遞出塑膠筏上之木條
，欲讓被害人抓取，為適當之救護，原審未予調查是否有此一救
助行為，亦有應於審判期日調查之證據而未予調查之違法。(四)、
鍾漢庭於第一審證稱：伊讓落水之被害人抓住塑膠筏前端，因被
害人體重非輕，致力有未逮。嗣被害人鬆手沈入水中時，即叫上
訴人丟繩子、棍子給被害人等情；核與上訴人於警詢、偵查中供
稱：看到被害人沈入水中，有叫鍾漢庭救人，並拿竹竿救助等情
相符。足見上訴人係因不會游泳，致力有未逮不能跳入水中施予
救助，且因其身形較被害人瘦小，無力將被害人自水中拉起，被
害人再度落水時，仍停留在原地欲施以救助，已盡其救助義務，
縱應負刑責，亦係過失責任，原判決認其具不確定之殺人故意，
有判決理由矛盾之違法。(五)、原判決認定：被害人在「雙子星檳
榔攤」遭上訴人二人恐嚇，而撥打電話向劉幸樺求助代為還錢云
云。惟證人魏士芳於第一審證稱：伊聽到上訴人二人與被害人談
話，並無爭吵或妨害自由之行為，且被害人向徐沛彤、劉幸樺稱
：會被帶去活埋云云，係向其母索取金錢之手段，不足資以證明
上訴人二人有恐嚇之行為，原審徒以相約地點為有利伊之地緣關
係，不採信魏士芳之證詞，以推測之方式遽論其以剝奪被害人行
動自由罪，有判決理由矛盾之違法。(六)、證人羅銘煌（即警員）
於原審上訴審證稱：上訴人第一次警詢筆錄否認犯罪，製作第二
次筆錄時，始承認帶被害人前往「永和山水庫」等語，足見上訴
人於犯罪事實未為有偵查犯罪職權之公務員發現時，主動供出犯
罪經過，應係自首，原判決認祇屬自白云云，有判決適用法則不
當之違法。惟按：(一)、通訊監察譯文雖未經製作之公務員簽名並
書寫製作之年月日（見聲搜字第三九一號卷第一五九至一八六頁
）。原判決並未援用通訊監察譯文及內政部警政署刑事警察局之
測謊鑑定說明書及測謊圖譜分析量化表等證據資料，資為認定鍾
漢庭有本件犯罪事實之不利證據，鐘漢庭此部分係未依卷內訴訟
資料執以指摘，不得據為適法之第三審上訴理由。又實施通訊監
察時，因無法預期及控制實際監察所得之通訊內容及範圍，在通
訊監察過程中，不免會得知在本案通訊監察目的範圍以外之通訊
內容，此種監察所得與本案無關之通訊內容，如涉及受監察人是
否另有其他犯罪嫌疑時，因屬於本案依法定程序實施通訊監察時
，偶然附隨取得之證據，並非實施刑事訴訟程序之公務員因違背
法定程序取得之證據，自無刑事訴訟法第一百五十八條之四之適
用，在合法監聽時，偶然附隨取得之另案證據資料，並非違背法
定程序取得之證據，亦未侵害憲法所保障之人民秘密通訊權，參
照刑事訴訟法第一百五十二條明定，允許執行人員於實施搜索或
扣押時，對於所發現「另案應扣押之物」，得以立即採取干預措
施而扣押之，分別送交該管法院或檢察官之同一之法理，及通訊
保障及監察法第五條第五項、第六條第三項規定「違反本條規定
進行監聽行為情節重大者，所取得之內容或所衍生之證據，於司
法偵查、審判或其他程序中，均不得採為證據。」依上開二項規
定意旨，而刑事訴訟法第一百五十八條之四之規定，違法監聽如
情節並非重大者，所取得之監聽內容及所衍生之證據，仍應就人
權保障及公共利益之均衡維護予以權衡決定，而非當然不得為證
據，則依「舉重以明輕」之法理，在合法監聽時，偶然附隨取得
之另案證據資料，並非違背法定程序取得，亦未侵害憲法所保障
之人民秘密通訊權，該偶然取得之監聽內容，亦得為認定事實之
證據。本件台灣苗栗地方法院檢察署以共同被告陳慶霖涉犯組織
犯罪條例第三條第一項、刑法第三百四十六條恐嚇取財等罪名，
向台灣苗栗地方法院聲請核發通訊監察書對陳慶霖所持有之00
00000000號行動電話進行監聽、錄音，有該院所核發之
通訊監察書在卷可憑（見聲搜字第三九一號卷第一０五至一五七
頁），核與通訊保障及監察法第五條第二項第二款、第十四款所
定監聽要件相符。原判決於理由內敘明「監聽錄音」係依法所為
監聽……認應具有證據能力（見原判決第十頁倒數第五列），於
法並無不合。因係合法監聽，縱同時取得他案犯罪事實之證據，
依上開說明，因非違法取得，即無權衡對鍾漢庭權益侵害之輕重
及種類、訴訟上防禦之不利益及人權保障等情節，以定是否有證
據能力之必要。原判決理由雖併記載「審酌電話監聽對鍾漢庭訴
訟上防禦不利益之程度、犯罪所生危害或實害等情形，認本件此
部分電話監聽合於比例原則，認應具有證據能力」等情，僅係贅
語，於判決本旨不生影響，鍾漢庭此部分指摘，亦非第三審上訴
之合法理由。(二)、刑事訴訟法第一百五十九條之五所稱：法院審
酌該言詞陳述或書面陳述作成時之情況，認為適當者，亦得為證
據，係指證據取得之過程並無瑕疵，其與待證事實具有關聯性，
證明力非明顯過低而言。本件原判決於理由內已說明：「審酌證
人詹約禮、莊桂彬、魏士芳、陳昱良、陳秋蓮、陳游慧珍、盧明
輝等於審判外之陳述及書面陳述尚無違法不當及證明力明顯過低
之瑕疵」（見原判決第十四頁第七列），且於審判期日經逐一提
示其等於警詢中之供述，並告以要旨後，鍾漢庭及選任辯護人均
表示無意見，迄於辯論終結前，亦均未聲明異議，有審判筆錄可
憑（見原審卷(二)第一０六、一０七、一二０頁背面）。原判決審
酌上情，依刑事訴訟法第一百五十九條之五之規定，認上開證人
於警詢中之陳述有證據能力，於法並無不合。鍾漢庭未依卷證資
料，指摘原判決此部分適用法則不當，自非適法之第三審上訴理
由。(三)、審判期日之訴訟程序，專以審判筆錄為證，刑事訴訟法
第四十七條定有明文。本件原判決援為認定鍾漢庭犯罪事實之證
據資料，及就證人魏士芳所為有利於鍾漢庭之證言，於審判期日
調查證據時，均逐一提示及告以要旨或令其辨認，並予鍾漢庭及
其選任辯護人表示意見之機會，有審判筆錄在卷可憑（見原審卷
(二)第一０五頁背面至一二０頁），鍾漢庭任意指摘，殊非第三審
上訴之合法理由。(四)、原判決綜合鍾漢庭於檢察官偵查中供稱：
在檳榔攤要上車前，有對李簡旭說要帶被害人去山上嚇嚇他，李
簡旭亦同意一起去嚇被害人等情（見偵字第一二一三號卷(一)第一
０八、一一二頁），及林展立供稱：李簡旭打電話叫伊過去檳榔
攤……，伊開車過去時，李簡旭就說走走走，去水庫；去「永和
山水庫」車上，上訴人二人對被害人說為什麼不接電話，李簡旭
講話比較大聲等詞（見第一審卷(二)第一四九、一五０頁、偵字第
二三二七號卷第七三頁），暨勘驗監聽錄音帶結果，陳慶霖與李
簡旭於案發當日上午十時四十七分三十七秒及當日下午十四時三
分一秒之通訊監察電話錄音有如下對話：李簡旭：「我現在在抓
"阿光"，跟你報告一個好消息，"阿光"也騙走我兄弟五十幾萬元
。」陳慶霖：「此"光"與那個 "光" 同嗎？」李簡旭：「同一個
"光"……直接將"阿光"抓出來處理就好了。」陳慶霖：「我不用
三點就到你那邊。」李簡旭：「……等一下還要抓 "阿光"，"阿
光" 跟他們約二十分鐘後會來麥當勞。」陳慶霖：「嗯，阿你要
抓去哪裡？」李簡旭：「可能會去山上。」陳慶霖：「好，我到
頭份打給你，我也找他算帳。」李簡旭：「應該是在永和山啦。
」陳慶霖：「好，那我到頭份打給你。」（見第一審卷(一)第二六
五至二六七頁），而陳慶霖亦自承駕車前往「雙子星檳榔攤」與
李簡旭見面，嗣又駕車跟隨林展立一同前往「永和山」，李簡旭
上開錄音電話中已表示要抓「阿光」、「阿光」欠其兄弟五十幾
萬元等情，憑以認定因被害人無力還款，檳榔攤內客人出入頻繁
，不便繼續洽談償債事宜，上訴人二人乃與陳慶霖、林展立共同
基於妨害自由之犯意聯絡與行為分擔，於當日下午四時許，由鍾
漢庭強令被害人隨之轉往「永和山水庫」，共同非法剝奪被害人
行動自由。所為說明審認俱與卷證相符，論斷亦無違背經驗及論
理等證據法則，亦無理由不備之情形，不容上訴人二人任意指為
違法，而資為第三審上訴理由。(五)、採證認事、取捨證據及證據
證明力之判斷，乃事實審法院之職權，苟其採證認事之論斷無違
證據法則，即不容指為違法。原判決於理由內已敘明：證人魏士
芳（即雙子星檳榔攤主人）雖證稱：當天伊僅聽聞鍾漢庭要求一
不詳男子償還款項，無人持任何器械，彼等共乘一藍色賓士汽車
離去時，伊為控管攤外停車情形，適亦至門口，該不詳姓名男子
並無遭強押上車之情形云云。惟鍾漢庭等既約被害人至該處，而
非在附近「麥當勞」等公共場所洽談償債事宜，必有其地緣之利
，且同車除負責駕駛之林展立外，尚有上訴人二人，被害人顯係
寡不敵眾，主觀及客觀上均不得不予屈從。參以鍾漢庭於偵查中
亦供稱：在檳榔攤要上車前，有對李簡旭說要帶被害人去山上嚇
嚇他，李簡旭表示同意等情，證人魏士芳亦未聽聞。是原判決認
證人魏士芳所證不足為上訴人二人有利之認定，所為證據取捨，
尚無違背吾人日常生活之經驗及論理等證據法則。上訴人二人再
事爭執，並非第三審上訴之合法理由。(六)、認定犯罪事實所憑之
證據，並不以直接證據為限，即綜合各種間接證據，本於推理作
為，為其認定犯罪事實之基礎，仍非法所不許。又證據之取捨，
由法院自由判斷，被害人親屬之陳述，在法律上並無不得採取之
限制，法院本於審理所得之心證，予以採用，不得指為採證違法
。本件原判決綜合證人魏士芳於偵查中證稱：「我聽到鍾漢庭問
死者說你欠我的錢何時還，之後就叫他打電話叫人送錢來，看有
誰送錢來」等語（見偵字第一二一三號卷(二)第二十五頁倒數第三
列）；李簡旭於偵查中證稱：「看到鍾漢庭出示出貨單，死者拿
鍾漢庭的行動電話來撥打」等語（見相驗卷第九十四頁第一列）
及鍾漢庭上開於檢察官偵查中供稱：「在檳榔攤要上車前，有對
李簡旭說要帶林冠程去山上嚇嚇他」等語（見偵字第一二一三號
卷(一)第一０八頁），暨證人徐沛彤（即被害人之妻）證稱：「林
冠程打電話回家，劉幸樺接了二通，我接了一通，我接的內容是
林冠程要劉幸樺聽電話，我表示劉幸樺不願意聽，我有先問劉幸
樺，劉幸樺說不聽，我丈夫回稱：如果我媽媽不聽電話的話，他
們就要把我埋掉，我聽完就掛電話了……。」證人劉幸樺（即被
害人之母）證稱：「徐沛彤說林冠程在電話中表示，如果不幫忙
他的話，就會被活埋」等全部證據資料（見偵字第一二一三號卷
第一００、一０一頁），憑以認定上訴人二人在雙子星檳榔攤與
被害人洽談清償債務時，被害人確曾多次以電話求助於家人幫忙
解決債務，惟均不能如願時，上訴人二人為逼使被害人償還欠款
，確有以：「如不還錢，要帶去活埋」等語恫嚇被害人。而證人
徐沛彤於原審證稱：「（為何林冠程在電話中已經說對方要把他
活埋，你沒有立即反應？）就是沒有立即反應，可是後來我有一
直撥電話給他，但是電話後來就一直不通。」「（這樣的話，事
情已經很緊急，為何沒有報警？）我的臨場反應沒有那麼好。」
等語，證人劉幸樺證稱：「以前我兒子欠人家再多的錢，也沒有
像這次那麼的嚴重。」「（妳掛掉電話後，有無做何處置？）我
沒有當一回事，我沒有想到那麼嚴重的事。」（見原審卷(二)第七
十頁背面、第七十一、七十二頁），則其等接獲上開電話後因一
時大意而未立刻報警，亦非事理所無。證人魏士芳係檳榔攤之負
責人，並非參與協商者，當無全程在場，上開恫嚇之語亦非必以
大聲嚷嚷方式為之，是其亦未必聽聞，原判決不予採信亦難謂與
常情有違。核原判決此部分證據取捨並無違背證據法則，亦非單
憑被害人親屬之證言即為鍾漢庭等人不利之認定。不容任意指為
違法。(七)、原判決事實欄記載陳慶霖較後抵達「永和山水庫」及
自後趕上等語，僅在敘明陳慶霖稍後抵達「永和山水庫」時，因
上訴人二人已將被害人帶上塑膠筏出發，致其僅能站在岸邊觀望
。所為認定與說明並無前後矛盾之情事。至原判決認定陳慶霖是
否應僅就被害人被帶上塑膠筏前之行為負其責任，抑或迄於其落
水之前，均應負妨害自由之責，係原判決關於陳慶霖部分認定是
否妥適之問題，與原判決認定鍾漢庭剝奪被害人行動自由部分之
本旨不生影響，不得執為第三審上訴之合法理由。(八)、原判決於
理由欄內僅認定徐沛彤、劉幸樺於九十七年三月十一日經檢察官
以證人之身分傳喚到案，而無不能令具結之法定事由，檢察官未
命其等二人具結，所為之證詞（見相字第一０二號卷第一００至
第一０一頁）依刑事訴訟法第一百五十八條之三規定不得作為證
據（見原判決第八頁，理由貳之三）。其餘經原判決所引者，均
係經檢察官依法令其等具結後之證言（見原判決第三十三頁倒數
第十一列起及偵字第一二一三號偵查卷(一)第九十九至一０三頁）
，並無上訴意旨所指矛盾之處，執以指摘，自非第三審上訴之合
法理由。(九)、對於犯罪結果之發生，法律上有防止之義務，能防
止而不防止者，與因積極行為發生結果者同。因自己行為致有發
生犯罪結果之危險者，負防止其發生之義務，刑法第十五條定有
明文。原判決以：(1)卷存之通訊譯文、上訴人二人及陳慶霖等之
相關供述，咸不足以證明被害人係遭上訴人二人推落水庫，被害
人之母劉幸樺、妻徐沛彤證稱：被害人不會游泳，及鍾漢庭於第
一審以證人之身分證稱：「當時風很大，坐三個人會一直搖，會
浸水，那塑膠筏很小」等語（見第一審卷(二)第一０七頁），因塑
膠材質非重，航行不穩至有可能，參以上訴人二人係於「雙子星
檳榔攤」內逼債不成而將被害人帶至「永和山水庫」，鍾漢庭復
供稱：被害人有問伊要去哪裡，伊回答到了對面就知道了等語（
見偵字第一二一三號卷(一)第二七、一六八頁、相驗卷第九十一頁
倒數第九列）及其等將塑膠筏駛回落水處時，被害人亦極力攀附
於塑膠筏頭，自無可能自行跳水，依罪疑唯輕之原則，固應認被
害人係於憂慮及塑膠筏搖晃失衡時，不意間失足落水較合實情。
惟其落水係因上訴人二人非法剝奪其行動自由之先行危險行為所
致，依刑法第十五條第二項規定，上訴人二人應負防止被害人因
落水而溺斃結果之救助義務。(2)上訴人二人分別供稱：塑膠筏開
出去後約二分鐘，被害人即落水；落水處距出發之岸邊約二、三
十公尺，被害人落水後於塑膠筏（筆錄誤為竹筏）折還時，有抓
住塑膠筏頭之塑膠（見相驗卷第九十一頁背面、九十五頁倒數第
九、五列及背面倒數第九列、第一審卷(二)第一０七頁第四列），
而當時在客觀情形又無不能折返較近之原出發岸邊，或將塑膠筏
暫時停滯，由李簡旭協力將被害人拉至筏上之情形，足徵上訴人
二人均能防止而不防止。(3)案發當時係冬天，氣溫僅十四至十五
度，溫度極低，有交通部中央氣象局函覆案發當日之氣溫表在卷
可稽（見偵字第一二一三號卷(二)第三十三頁）。上訴人二人主觀
上可以預見人落入水庫後，如不速予救助，數分鐘後極有可能因
失溫而溺斃之危險。而鍾漢庭供稱：被害人抓住塑膠筏頭後，伊
仍繼續駕駛塑膠筏向前行駛約二分鐘，欲前往目的地，沒有讓被
害人上岸是因為沒想那麼多等語（見相驗卷第九十一頁背面、第
一審卷(二)第一０七頁倒數第十三列）；李簡旭供稱：看到被害人
落水時並未叫鍾漢庭掉頭回岸邊；鍾漢庭說被害人是假的（按係
假裝之意），就繼續往水庫裡面開去等語（見相驗卷第九十一頁
背面倒數第十列、第九十六頁第五列）。上訴人二人並未立即折
還岸邊或施以其他適當之救護，反繼續向其原目的地航行，終致
被害人不支再次沉入水中而溺斃，且事後亦未報警處理而逕自離
去，不顧被害人之生死，益徵其二人主觀上確有任被害人溺斃亦
不違背其等本意之不確定殺人犯意。(4)當時塑膠筏距離岸邊亦有
二、三十公尺之遙，而天候已寒，約僅十四、五度，水溫凜冷，
況如以游泳之方式離開，上訴人二人必可看到被害人浮出水面換
氣或水波浮動之蹤影。參以鍾漢庭供稱：被害人在水裡伊就走了
；被害人跳下水庫後，伊並未看到被害人上岸在岸邊走；伊都沒
有看到被害人等語（見第一審卷(一)第六十八、六十九頁），鍾漢
庭所辯：伊以為被害人已經游走云云，殊無可採。又被害人落水
後仍可以雙手攀附塑膠筏頭時，仍有水之浮力可以支撐，李簡旭
只要藉水之浮力將被害人之上半身拉上塑膠筏，被害人即可避免
失溫不支再沉入水中，其等於被害人甫落水時，本可立即救援拉
起被害人卻不為，及至被害人再度不支，縱丟給繩子、竹竿，被
害人已無力接應，自無法達到防止被害人溺斃之危險。鍾漢庭辯
以：當時風很大，塑膠筏一直搖，伊打算在前面一點轉彎比較淺
的地方，把被害人拉起來；李簡旭辯稱：伊有丟繩子、竹竿給被
害人云云，均無可採信。俱依卷內證據資料逐一審認說明，採證
認事並無違背論理及經驗等證據法則。上訴人二人再為事實上之
爭辯，殊非第三審上訴之合法理由。(十)、刑法第六十二條所規定
之自首，須對於未發覺之罪，向該管公務員自承犯罪而受裁判者
，始克當之。本件原判決已於理由說明：刑法第六十二條所謂未
發覺，係指犯罪事實未為有偵查犯罪職權之公務員所發覺，或犯
罪事實雖已發覺，而犯人為誰，尚不知者而言。所稱之發覺，不
以有偵查犯罪之機關或人員確知其人犯罪無誤為必要，僅須有確
切之根據得為合理之可疑者，亦屬發覺，苟犯罪嫌疑人係在該管
公務員知悉犯罪事實及犯罪嫌疑人後，始坦承犯行者，為自白而
非自首。並依證人魯竟成、羅銘煌（即承辦警員）於原審上訴審
審理時分別證稱：發現屍體之前，被害人家人就有報案，警方也
有通知鍾漢庭等人到分局說明，發現浮屍後，經依被害人身上的
特徵通知家屬認領確認，家屬表示被害人跟上訴人等有債務糾紛
，要求追查；發現屍體後警方於九十七年三月五日下午五時四十
五分及同日下午六時十分第一次以證人身分通知上訴人二人到場
調查，鍾漢庭說與被害人有債務糾紛，上訴人二人坦承有與被害
人見面，但在檳榔攤分手後就各自離開。警方於同日二十時許對
魏士芳製作警詢筆錄，因魏士芳供稱鍾漢庭等人是在檳榔攤裡面
的沙發談判，離開時上訴人等與被害人是搭同一部車離開云云，
警方第二次是在同日二十二時許以嫌疑犯之身分通知上訴人二人
到案接受調查，並持續與鍾漢庭溝通，但未說出已經掌握到其等
共同搭車離開之有力線索，在鍾漢庭第二次到案說出「與被害人
一起到『永和山水庫』，是被害人自己跳下水」之前，警方發現
魏士芳之證詞與鍾漢庭第一次筆錄之說法有差異，經合理研判其
說詞係避重就輕，認為其對本案涉有重嫌；如非已發覺其涉有重
嫌，警方不會一直與其溝通，經溝通後，鍾漢庭始坦承部分情節
等語（見上訴卷第一八八至一九五頁）。證人江益鎮（即警員）
亦證稱：上訴人二人原僅說明當天與被害人在「雙子星檳榔攤」
協調之後就各自離開，經警方帶其等至檳榔攤查證後發見有出入
，其等認為無法隱瞞，才開始交代過程，供稱其等離開檳榔攤就
順著「永和山水庫」方向上去等語等證據資料（見上訴卷第二五
０頁），另敘明：李簡旭在到案之初以證人身分查證時仍否認有
剝奪被害人之行動自由及帶至「永和山水庫」之事實，待警員向
檳榔攤之魏士芳查證後，已有根據為合理之懷疑，將李簡旭列為
犯罪嫌疑人偵辦後，李簡旭始坦承部分行為之過程，憑以認定李
簡旭係自白而非自首。所為說明與論斷俱與卷存證據相符（見偵
字第一二一三號卷(一)第十五至二十、三十七至四十頁警詢筆錄）
，不容指為違法。李簡旭就是否合於自首部分再為事實之爭執，
殊非第三審上訴之合法理由。經核其等上訴意旨係置原判決所為
明白論斷於不顧，仍持已為原判決指駁之陳詞再事爭辯，或任意
指摘原判決違法，難認已符合首揭法定之第三審上訴要件，其等
上訴違背法律上之程式，均應予駁回。
乙、陳慶霖部分：
按第三審上訴書狀，應敘述上訴理由；其未敘述者，得於提起上
訴後十日內補提理由書於原審法院；已逾上述期間，而於第三審
法院未判決前，仍未提出上訴理由書狀者，第三審法院應以判決
駁回之，刑事訴訟法第三百八十二條第一項、第三百九十五條後
段規定甚明。本件上訴人陳慶霖因妨害自由案件，不服原審法院
判決，於九十九年九月十日提起上訴，並未敘述理由，迄今逾期
已久，於本院判決前仍未提出，依上開規，其上訴自非法合法，
應予駁回。
據上論結，應依刑事訴訟法第三百九十五條，判決如主文。
中    華    民    國  一○○  年    一    月    六    日
                      最高法院刑事第八庭
                          審判長法官  邵  燕  玲  
                                法官  李  伯  道  
                                法官  孫  增  同  
                                法官  李  嘉  興  
                                法官  謝  靜  恒  
本件正本證明與原本無異
                                      書  記  官  
中    華    民    國  一○○  年    一    月   十一   日
                                                       s